臺灣桃園地方法院刑事判決　　　　　　　 95年度易更字第3號
公　訴　人　臺灣桃園地方法院檢察署檢察官
被　　　告　乙○○
　　　　　　　　　　　號
選任辯護人　巨克安律師
上列被告因詐欺案件，經檢察官提起公訴（93年度偵字第9314號
），本院於中華民國95年2 月27日以95年度易字第46號為第一審
判決，後檢察官提起上訴，復經臺灣高等法院以95年度上易字第
796 號撤銷原判決，發回本院，本院判決如下：
    主  文
本件免訴。
    理  由
一、公訴意旨略以：被告乙○○係址設桃園縣桃園市○○○路○
    段6 號5 樓之3 金洹合實業股份有限公司（下稱金洹合公司
    ）之負責人，丙○○（原名謝淑華）則為址設桃園縣中壢市
    ○○路22號1 樓懿鈞企業有限公司（下稱懿鈞公司）之名義
    負責人，其父丁○○（按已於民國96年9 月24日死亡）則為
    懿鈞公司之實際負責人，而被告與丁○○則為十多年好友，
    且均曾為桃園縣八德市農會理事；嗣於89年初，懿鈞公司因
    急需現金周轉，丁○○乃委託被告代為出售其所有之農地，
    以填補資金缺口，而被告明知丁○○需款孔急，且金洹合公
    司業已於89年6 月間，財務陷入困難，已無足夠資力及信用
    自往來銀行取回票貼之支票，詎其竟仍意圖為自己不法之所
    有，為取得懿鈞公司所簽發之支票供其票貼換取現金，以填
    補先前資金之缺口，乃佯向丁○○稱可代向銀行貸款，惟需
    以懿鈞公司之機器作為抵押及簽發支票作為擔保。丁○○不
    疑，乃協同丙○○與金洹合公司簽立附條件買賣契約並辦妥
    登記，丁○○並陸續簽發以懿鈞公司為發票人、新竹國際商
    業銀行（現已改名為渣打國際商業銀行）為付款人、票面金
    額各為新臺幣（下同）100,800 元共24張（票號：AA000000
    0 至AA0000000 號，發票日期為89年7 月至91年7 月）及票
    面金額各為560,000 元共12張（票號：AA0000000 至AA0000
    000 號，發票日期為89年8 月至90年7 月）之支票（總計36
    張）交予被告。詎被告持以向銀行辦理票貼取得全部款項後
    ，卻僅交付500,000 元予丁○○，事後亦均未返還懿鈞公司
    上開票據，致使上開票據屆期未獲兌現，系爭支票之持票銀
    行提示未獲支付，並向本院民事庭請求給付，懿鈞公司請求
    金洹合公司出面解決，惟金洹合公司竟置之不理，懿鈞公司
    始知受騙，因認被告涉有刑法第339 條第1 項之詐欺取財罪
    嫌等語。
二、查起訴書犯罪事實欄係記載丁○○簽發面額各56萬元之支票
    共8 紙交予被告，然公訴檢察官業已當庭更正丁○○係簽發
    如上共36張之支票交予被告，以作為被告被訴詐欺取財金額
    之計算依據（見本院卷第112頁審理筆錄），合先敘明。
三、按案件曾經判決確定者，應諭知免訴之判決，刑事訴訟法第
    302 條第1 款定有明文。次按案件曾經判決確定者，應為免
    訴之判決，此項原則關於實質上一罪或裁判上一罪，均有其
    適用。連續犯係裁判上之一罪，其一部分犯罪事實曾經判決
    確定者，其效力當然及於全部，故檢察官復將其他部分重行
    起訴，亦應諭知免訴之判決，最高法院49年臺非字第20號著
    有判例可資參照（雖刑法第56條連續犯之規定業已刪除，並
    於95年7 月1 日起生效，然該則判例仍獲保留，且本案乃刑
    法修正前所生之事實，依據修正後刑法第2 條第1 項前段之
    比較準據法，被告所為如實體上構成犯罪，仍有連續犯之適
    用，附此敘明）。是檢察官就犯罪事實之一部起訴，依刑事
    訴訟法第267 條之規定，其起訴效力及於全部，而審理事實
    之法院，對於實質上或裁判上一罪之全部犯罪事實，於宣示
    判決之日前，既有審理之可能，即應予以審判，故確定判決
    之既判力，應及於最後審理事實法院之宣示判決日前發生之
    事實，亦即，既判力對於時間效力之範圍，應以最後審理事
    實法院之宣示判決日為判斷之標準。
四、另按連續犯須基於概括犯意，連續數行為而犯同一罪名。所
    謂概括犯意，必須行為人多次犯罪行為自始均在一個預定犯
    罪計劃以內，出於主觀上始終同一犯意之進行，若中途另有
    新犯意發生，縱所犯為同一罪名，究非連續其初發的意思，
    即不能成立連續犯；而所謂同一罪名，指「構成要件相同」
    之罪名，亦即，行為人之連續數行為須在法律上該當同一罪
    名之構成要件，並非「事實相同」，此從實務所肯認連續犯
    之態樣：既遂犯、未遂犯、預備犯、陰謀犯、單獨犯、共犯
    、結合犯與其基礎之單一犯、加重罪與普通罪等可知，即便
    行為人之數客觀行為在事實層面上有所差異，只要法律上能
    評價為觸犯構成要件相同之罪，均可成立連續犯（最高法院
    70年臺上字6296號、68年臺上字第3056號等判例意旨參照）
    。且上開各種形式上觸犯不同條項之罪名之犯罪事實（如陰
    謀殺人與殺人未遂、攜帶兇器竊盜與徒手行竊等），既認均
    係法律意義上之「同一罪名」，則行為人多次行為觸犯同一
    條項之罪者，如可確認係於時間緊接之情況下反覆實施，且
    其主觀上係出於概括犯意而為，自無不能成立連續犯之理。
五、查被告所經營之金洹合公司，前於88年12月底，因設於臺南
    縣安定鄉中崙176 之2 號之大毅紙器股份有限公司（下稱大
    毅公司）向其借款，而要求大毅公司提供機器作為質押簽訂
    附條件買賣契約，辦妥登記，並簽發支票31紙作為擔保，以
    擔保被告公司3,852,000 元之債權。後因金洹合公司未依約
    於88年12月27日借款，致大毅公司票信受損，大毅公司乃欲
    提前一次清償所餘欠款2,450,000 萬元之方式而取回先前簽
    發交付金洹公司之支票31張。詎被告明知上開大毅公司所交
    付之31張支票已由金洹合公司於88年12月18日將之持往安泰
    商業銀行股份有限公司（下稱安泰銀行）作為票貼之用，且
    金洹合公司於89年初起財務已陷困境，無足夠財力自安泰銀
    行贖回上開31張支票，竟仍基於意圖為金洹合公司不法所有
    之犯意，為取得2,450,000 元之資金，乃於89年5 月29日向
    大毅公司出具承諾書，內容為「本公司金附字第881208號案
    件立契約人大毅公司於89年5 月30日清償245 萬元，本公司
    承諾於清償後7 個營業日內歸還此案之分期票據，共計31紙
    總金額3,252,000 元整，恐口說無憑，特立此據，立據人金
    洹合公司。董事長：乙○○。中華民國89年5 月29日立」，
    被告並蓋有其金洹合公司董事長之印章及協理兼審查部經理
    陳如之之親筆簽名以取信於大毅公司，致大毅公司陷於錯誤
    ，於89年5 月30日將2,450,000 元經由臺灣中小企業銀行一
    次匯入金洹合公司。嗣後金洹合公司非但未返還上開支票於
    大毅公司，且任由票貼銀行將其中一張發票日89年6 月20日
    票面金額120,000 元之支票為付款提示，造成大毅公司票信
    受損之詐欺取財犯行，業經臺灣高等法院於93年10月29日以
    93年度上易字第1242號判決有期徒刑4 月，並於94年1 月5
    日確定在案，此有前開判決書（見本院卷第28頁）、臺灣高
    等法院被告前案紀錄表各1 件在卷可稽（下稱此為他案）。
六、經核本案與該他案間之關係：本案被告被訴之詐欺取財犯行
    ，亦係以其所經營之金洹合公司，利用懿鈞公司需款周轉之
    際，於89年6 月間，以銀行尚有額度可代為出面借款200 萬
    元為由，要求懿鈞公司之實際負責人丁○○提供機器作為質
    押並簽立附條件買賣契約，又由懿鈞公司簽發上開票面金額
    各為100,800 元之支票共24張交予被告公司持向往來銀行辦
    理票貼（超過200 萬部分乃借款之利息），後因被告僅撥付
    50萬元予丁○○，但又向丁○○表示需要票據周轉方能取得
    其他150 萬元，故丁○○方允諾並以個人名義簽發上開面額
    各560,000 元之支票共8 張交由被告持往銀行辦理票貼，但
    被告終究未將餘款150 萬元交予丁○○及其公司，此業據被
    告供述甚詳，證人丁○○復於偵訊中結證明確（見93年度偵
    字第9314號卷第17頁筆錄），證人丙○○、甲○○（對保人
    ）亦於本院審理中證述甚詳，並有附條件買賣契約書、懿鈞
    公司存摺影本、本院支付命令、臺中商業銀行函、懿鈞公司
    簽發之本票暨授權書等件在卷可稽；是以，本案之懿鈞公司
    與他案之大毅公司，均是以自有機器辦理附條件買賣質押作
    為擔保，並簽發票據供被告之金洹合公司持往銀行辦理票貼
    ，取得現金後再分別借款予該2 家公司，該2 家被害人公司
    之地位、角色、借款方式完全相同，僅大毅公司借款時間在
    前，懿鈞公司借款時間在後，而被告之所以在本案被訴詐欺
    犯行，係因其經營之金洹合公司已於89年6 月間發生財務危
    機、出現資金缺口而仍承諾借款予懿鈞公司，亦即被告所述
    金洹合公司分向各該借款客戶收取擔保票據持往票貼取得現
    金之經營模式因銀行緊縮銀根而周轉不靈之情，且他案亦係
    在此金洹合公司周轉不靈無力贖回大毅公司借款時交付用以
    票貼之擔保支票之情況下，仍由被告以公司名義出具承諾書
    詐取該公司提前清償之餘款，換言之，無論係本案承諾借款
    予懿鈞公司並取得擔保票據持往票貼後未如數交付全部款項
    ，因而詐得該等支票之票款，抑或他案承諾贖回但未依約行
    事，因而詐得該等提前清償之款項，被告主觀上自始都是出
    於同一解決金洹合公司財務危機之目的而為上開2 次詐欺取
    財之犯行，雖其客觀上詐欺（周轉）行為之方式略有不同，
    但本案取得懿鈞公司支票係為持往票貼取得現款周轉，他案
    出具承諾書係為取信於大毅公司而取得該公司提前清償之款
    項周轉，二者向借款客戶詐得金錢之結果並無二致，皆係犯
    刑法第339 條第1 項之詐欺取財罪（本案之起訴書暨他案之
    確定判決均如是認定），且本案之犯罪時間為89年6 月間，
    他案之犯罪時間為89年5 月29日（並非大毅公司借款之88年
    12月底），其2 次犯行之時間顯然緊接，依據上開「四、」
    之說明，被告顯係基於意圖為金洹合公司不法所有之詐欺取
    財概括犯意，反覆為該2 次詐欺犯行，且觸犯構成要件完全
    相同之罪名，則本案與該他案之關係自應構成連續犯。
七、綜上，本案與該他案具有連續犯之裁判上一罪關係，故實體
    刑罰權暨訴訟上之訴訟客體均為單一，依照首揭「三、」之
    說明，於審理該他案期間既有審理本案之可能，則本案自應
    為該他案之確定判決效力所及，故依法逕行諭知本件免訴。
據上論斷，應依刑事訴訟法第302 條第1 款，判決如主文。
本案經檢察官柯博齡到庭執行職務。
中　　華　　民　　國　　96　　年　　12　　月　　12　　日
                  刑事第五庭  審判長法  官  潘政宏
                                    法  官  楊晴翔
                                    法  官  吳勇毅
上正本證明與原本無異。
如不服本判決，應於判決送達後10日內向本院提出上訴狀（應附
繕本），其未敘述上訴理由者，應於上訴期間屆滿後20日內補提
理由書狀於本院，上訴於臺灣高等法院。
                                    書記官  陳奕珽
中　　華　　民　　國　　96　　年　　12　　月　　12　　日
